臺灣高等法院臺南分院刑事判決　九十九年度上訴字第九四八號
上訴人
即被告　嚴次郎
選任辯護人　陳清白律師（扶助律師）
上訴人
即被告　陳佑宗
選任辯護人　莊美貴律師（扶助律師）
上列上訴人因傷害致死案件，不服臺灣臺南地方法院九十八年度
重訴字第十五號中華民國九十九年八月十一日第一審判決（起訴
案號：臺灣臺南地方法院檢察署九十八年度偵字第二八七七、七
八四三、七八四九號），提起上訴，本院判決如下：
    主    文
上訴駁回。
    事    實
一、嚴次郎前因恐嚇案件，經臺灣臺南地方法院判處有期徒刑四
    月確定，於民國（下同）九十七年十月十六日執行完畢；陳
    佑宗前因強盜案件，經臺灣臺南地方法院判處有期徒刑四年
    八月確定，於九十七年二月四日假釋出監，於九十八年五月
    十五日縮刑期滿執行完畢（於本件之後，不構成累犯）。
二、嚴次郎、陳佑宗與陳緯倫為朋友關係，時常結伴在臺南縣歸
    仁鄉○○○路○段一０一二號「六甲網咖」玩樂。九十八年
    一月十二日晚上八時許，在「六甲網咖」聚會時，因陳佑宗
    勸阻陳世倫在網咖內吸食強力膠，為陳世倫不聽發生爭執，
    騎乘腳踏車離去，嚴次郎、陳佑宗、陳緯倫乃心生不滿。竟
    共同基於傷害之犯意聯絡，由陳緯倫駕駛車牌號碼UD－9950
    號自小客車搭載嚴次郎、陳佑宗，未點亮大燈，自後尾隨陳
    世倫欲教訓陳世倫。於晚上八時五分許，至臺南縣歸仁鄉○
    ○○街○段六０七號前，見人煙稀少，陳緯倫隨即將自小客
    車超前攔下陳世倫，陳緯倫留在車上把風及接應；嚴次郎與
    陳佑宗二人下車，嚴次郎責問陳世倫為何在網咖內辱罵陳佑
    宗，雙方發生口角。嚴次郎即在該處隨手取得類似鋤頭柄之
    木棍一支，陳佑宗則以拳頭，二人於客觀上均能預見如以拳
    頭或該實心之木棍朝人體之頭部重擊，將可能造成對方顱內
    出血而生致人於死之結果，惟主觀上未預見上開死亡結果之
    發生，仍以傷害之犯意聯絡，嚴次郎持該木棍猛力毆擊陳世
    倫頭頂部數下；陳佑宗再徒手毆打陳世倫頭部數下，致陳世
    倫受有頭頂部撕裂傷併顱骨骨折、雙側硬腦膜外出血等傷害
    ，不支倒地，經人發現通知救護車到場包紮傷口後，陳世倫
    自行騎腳踏車回家，警方與救護人員尾隨陳世倫至其住家，
    經勸說後，始由救護車將陳世倫送至臺南市立醫院就醫。嚴
    次郎、陳佑宗則由陳緯倫駕駛上開自小客車搭載離開現場。
    陳世倫雖經送醫急救後返家，惟於翌日（十三日）因臉色蒼
    白，狀似將昏倒，家人緊急送至永康奇美醫院救治，其因顱
    內額部兩側大量硬腦膜上腔出血，及右頂部硬腦膜上腔出血
    ，經實施開顱手術，移除硬腦膜上腔出血後，仍延至九十八
    年二月十六日中午十二時四十三分許，不治死亡（經解剖後
    ，發現陳世倫額骨左側骨折，頂骨間矢狀縫與右側頂骨枕骨
    間人字縫裂開，裂開最寬處０．六公分，腦髓廣泛性腫脹、
    壞死及液化，因併發外傷性化膿性腦炎及化膿性肺炎，神經
    性休克及呼吸性休克而死亡）（陳緯倫經原審依共同傷害罪
    ，判處有期徒刑壹年陸月，上訴後撤回確定）。
三、案經臺南縣警察局歸仁分局報請、被害人陳世倫之父陳正坪
    訴請臺灣臺南地方法院檢察署檢察官暨該署檢察官自動檢舉
    後偵查起訴。
    理    由
甲、程序方面：
一、按被告之自白，非出於強暴、脅迫、利誘、詐欺、疲勞訊問
    、違法羈押或其他不正之方法，且與事實相符者，得為證據
    ；被告陳述其自白係出於不正之方法者，應先於其他事證而
    為調查，該自白如係經檢察官提出者，法院應命檢察官就自
    白之出於自由意志，指出證明之方法，刑事訴訟法第一百五
    十六條第一項、第三項定有明文。被告嚴次郎、陳佑宗對檢
    察官所提被告二人於警詢時及偵查中自白之證據能力俱無意
    見，本院亦查無明顯事證足證檢、警機關於製作該等筆錄，
    有對被告二人施以不正方法之情事，是被告嚴次郎、陳佑宗
    於審判外之陳述，均係出於任意性之陳述，且與事實相符，
    均認具證據能力。
二、次按現行刑事訴訟法為保障被告之反對詰問權，排除具有虛
    偽危險性之傳聞證據，以求實體真實之發見，於該法第一百
    五十九條第一項明定被告以外之人於審判外之言詞或書面陳
    述，除法律有規定者外，不得作為證據。本件公訴人提出之
    證據中，陳佑宗之辯護人於準備程序中爭執嚴次郎、陳緯倫
    、蔡豐吉、陳正坪等人於警詢時陳述之證據能力，本院認為
    嚴次郎、陳佑宗、陳緯倫、蔡豐吉、陳正坪等人於警詢時陳
    述，除嚴次郎、陳佑宗、陳緯倫三人就自己涉案部分所為之
    自白，並非以「被告以外之人」身分所為之陳述，不受前開
    刑事訴訟法第一百五十九條第一項之限制外，被告二人就自
    己以外之他人涉案所為之陳述，及蔡豐吉、陳正坪於警詢之
    證述，均無證據能力。
三、卷附市立醫院及奇美醫院診治陳世倫之醫師所製作之病歷、
    就醫摘要、病情摘要及診斷證明書等資料，雖亦係被告以外
    之人於審判外之書面陳述，然經本院於審判期日調查證據時
    提示被告三人並告以要旨後，被告三人均未於言詞辯論終結
    前聲明異議，且本院審酌上開醫院診療陳世倫之各醫師僅係
    單純依其醫療專業執行職務之人，衡情應無構詞誣陷被告三
    人之動機，是其於案發後不久本於其醫療專業於檢視被害人
    陳世倫接受治療後所製作之病歷、就醫摘要、病情摘要及診
    斷證明書等資料，可信性甚高，如引為證據，應屬適當，依
    刑事訴訟法第一百五十九條之五第二項之規定，即得作為證
    據。
四、我國刑事訴訟法現制，關於「鑑定」，除選任自然人充當鑑
    定人外，另設有囑託機關鑑定制度。法院或檢察官依刑事訴
    訟法第二百零八條規定囑託醫院、學校或其他相當之機關、
    團體為鑑定時，祇須其以言詞或書面提出之鑑定報告，符合
    刑事訴訟法第二百零六條第一項、第二百零八條所規定之形
    式要件，即具有證據能力，此即屬於刑事訴訟法第一百五十
    九條第一項所稱「法律有規定」之特別情形（最高法院九十
    九年度台上字第二五七八號判決參照）。本件關於陳世倫之
    死亡原因，法醫研究所所提出之鑑定報告書及相關函示，係
    受檢察官及原審囑託，所提出之鑑定報告；放射線醫學會之
    鑑定意見，雖以回函方式為之，仍係受囑託對具體事項所為
    之鑑定，依法均有證據能力。
乙、實體方面：
一、訊據被告嚴次郎、陳佑宗均矢口否認有傷害致重傷犯行，被
    告嚴次郎辯稱：不故意尾隨，是去買檳榔碰到，因陳世倫拿
    酒瓶打我們，伊才隨手撿一根木棍防衛，僅係傷害云云；被
    告陳佑宗辯稱：伊僅用手打陳世倫臉部，未打他頭部，不應
    對他死亡負責云云。
二、經查：
(一)上揭被告嚴次郎、陳佑宗與陳緯倫為朋友關係，時常結伴在
    臺南縣歸仁鄉○○○路○段一０一二號「六甲網咖」玩樂。
    九十八年一月十二日晚上八時許，在「六甲網咖」聚會時，
    因陳佑宗勸阻陳世倫在網咖內吸食強力膠，為陳世倫不聽發
    生爭執，騎乘腳踏車離去，嚴次郎、陳佑宗、陳緯倫乃心生
    不滿。由陳緯倫駕駛車牌號碼UD－9950號自小客車搭載嚴次
    郎、陳佑宗，未點亮大燈，自後尾隨陳世倫欲教訓陳世倫等
    事實，業據被告嚴次郎、陳佑宗坦承：陳佑宗勸阻陳世倫在
    網咖內吸食強力膠，發生爭執，由陳緯倫駕駛小客車搭載嚴
    次郎、陳佑宗，有碰到陳世倫等事，同案被告陳緯倫亦為相
    同供述。而陳緯倫駕駛小客車搭載嚴次郎、陳佑宗，未點亮
    大燈，自後尾隨陳世倫乙節，經警方調取案發現場附近之超
    商錄影監視器結果，發現陳緯倫駕駛小客車尾隨陳世倫腳踏
    車之後，相差十八秒，車子未開啟大燈，有翻拍照片八張可
    參（見警卷第八十八至九十二頁），且毆打陳世倫之後，陳
    緯倫駕駛小客車離開現場經過代天府前，車大燈已開啟亮著
    ，有翻拍照片二張可參（見警卷第七十七頁），彼等行走路
    線，復有現場略圖可憑（見相驗卷第三十一頁）。被告嚴次
    郎、陳佑宗辯稱：去買檳榔碰到陳世倫等語，純係卸責之詞
    ，不足採信。
(二)本件案發時，嚴次郎持木棍、陳佑宗以拳頭毆打被害人等事
    ，為被告嚴次郎、陳佑宗供認不諱。而被告二人如何毆打陳
    世倫？依目擊證人蔡豐吉於偵查中證稱：「死者騎一輛腳踏
    車從我前面過去，接著一台藍色的轎車沒有開車燈跟過去，
    轎車還超越過死者的腳踏車，停在路旁的空地，我看到有二
    個人從那輛車的副駕駛座、後方後座下來，從副駕駛座下來
    的那人右手拿著劍道社在用的劍，後方後座下車的那人空手
    ，騎腳踏車的那個人看到他們二人後也停車在路旁民宅前方
    路邊，行兇的二人有跟死者對話幾句，講什麼我聽不太清楚
    ，只有聽到一句『幹』的罵聲，接著拿劍的人先動手用劍砍
    死者，死者空手擋一下，拿劍的那個人再用腳往他的胸腹部
    踢一下，另一人則在死者背後抓住他，用手揮拳打了死者的
    臉部，接著死者就後腦著地了；拿劍的那個人繼續打死者，
    連他們要離開時，拿劍的那個人又再次打了死者一下。」「
    死者被砍後，又被踹一腳，死者就往後退，看起來快要倒地
    ，接著另一人空手從背後抓住他，用拳頭往他頭部揮拳，繼
    續打了死者三、四下。」「拿劍的人砍了死者一、二下而已
    ，但是砍得很大力，好像用全身力量在打死者。」（見偵查
    卷第四十七、四十八頁），蔡豐吉在原審接受詰問時關於「
    劍道社在用的劍」，澄清係外觀看起來是「劍道用的竹劍」
    、關於「好像用全身力量在打死者」，則說明係「印象中拿
    竹劍的人雙手高舉過頭，再用力往下打」（見一審卷(二)第二
    十八、二十九頁），對照同案被告陳緯倫陳述的案發經過「
    我開車，嚴次郎坐副駕駛座，陳佑宗坐右後，就是嚴次郎後
    面」、「我看到的狀況就是嚴次郎拿一隻圓型好像鋤頭柄的
    棒子打陳世倫頭、肩膀處，陳世倫倒下去，他們就走回上車
    了」（見偵查卷第十一、六十九頁），核與嚴次郎自白所稱
    ：「我先下車詢問被害人，被害人動手打我，我就去路邊撿
    一支木棍打被害人」、陳佑宗所稱：「我看到被害人跟嚴次
    郎打起來，我就趕快下車，被害人拿酒瓶要打我，我就用手
    撥開酒瓶，出手打他一下，打到他的手，再用腳踹他」內容
    大致相合，可認持木棍毆打陳世倫之人係被告嚴次郎，徒手
    毆打陳世倫頭部之人係陳佑宗。按頭部為人體重要器官，如
    以外力重擊，可能造成顱骨骨折、顱內出血，輕者導致身體
    機能失調，重者可能致死，此為一般人均可認知預知之事，
    被告陳佑宗、嚴次郎連續毆打陳世倫頭部，其二人智識、反
    應均屬正常，在客觀上應能預見重擊陳世倫頭部，可能造成
    其死亡之結果，其二人雖無重傷害及殺人之故意，詳如後述
    ，惟對陳世倫死亡之結果，依法仍有責任。至嚴次郎持以毆
    打陳世倫之物係類似鋤頭柄之棒子或係劍道使用之竹劍？該
    物究係嚴次郎在上車找陳世倫時即已預藏或在找到陳世倫時
    ，在路旁所撿拾？因該物並未經警方在案發現場查獲扣案，
    而現場證人蔡豐吉關於該物係木劍或竹劍，前後反覆，自難
    僅憑其偵審中不一之說法，遽認係竹劍或木劍，亦無足夠證
    據認定究係何物。惟被告嚴次郎於警訊、偵查中均供稱：略
    像鋤頭柄的木棍（見警卷第十六頁、偵查卷第十四頁），並
    據被告陳佑宗與陳緯倫證實（見偵查卷第十二、三十七、六
    十九頁），則以被告嚴次郎所述之類似鋤頭柄之木棍，堪為
    可信；且該木棍毆擊人體頭部造成之傷勢，亦與死者陳世倫
    所受之鈍力傷相符，故該物應為木棍。另在被告嚴次郎家查
    獲之木棍經採集其上血跡樣本送驗後，並未檢驗出與陳世倫
    相合之反應，有照片數幀及檢驗報告在卷可徵（見偵查卷第
    一五八至一六四、二０九頁），暨陳緯倫於偵查及原審審理
    時均稱未看見嚴次郎上車時攜帶木棍（見偵查卷第三十七、
    六十九頁、一審卷(二)第三十八頁），被告嚴次郎亦一再供稱
    ：該木棍係隨手從地上拿的（見警卷第四、五頁、相驗卷第
    十三頁、偵查卷第八十一頁、一審卷(一)第二十四頁、本院卷
    第一一一頁），並經被告陳佑宗證實（見相驗卷第十五頁、
    偵查卷第十六頁），因尚無證據足認被告嚴次郎持以毆打陳
    世倫之木棍係其預藏，則以被告嚴次郎自白所稱係隨手從地
    上撿拾等語，較為可採。案發現場之住戶即證人林卓秀蓮雖
    證稱：她家外牆沒有放置棍子（見偵查卷第七十八頁、一審
    卷(二)第七十四頁），顯係害怕與本件有牽連，惹上麻煩所為
    陳述，與事實不符，不足採信。
(三)陳世倫於九十八年一月十二日晚上八時五分許，遭被告嚴次
    郎及陳佑宗毆打後，經住在該處附近之羅錦錠打電話叫救護
    車，救護車到場後，陳世倫表示不願就醫，故未上救護車，
    在林卓秀蓮住處由救護車上的消防隊員進行簡單包紮後，自
    行騎腳踏車回家，員警見陳世倫頭部仍在流血，不放心，與
    救護車一同前往陳世倫住處，再與陳世倫家屬以強迫方式，
    將陳世倫送醫等情，業經羅錦錠、林卓秀蓮到場證述甚詳，
    並有該日前往現場處理之歸仁分局員警李金泉製作之職務報
    告在卷可憑。同日八時四十六分經一一九救護車將陳世倫送
    至臺南市立醫院，經該院就其頭部撕裂傷六公分進行縫合，
    因其並無噁心嘔吐頭暈，且Ｘ光片檢查並無頭骨骨折現象，
    於該日晚上九時三十分許出院，有該院急診病歷及就醫摘要
    在卷可稽。參諸認為嚴次郎、陳佑宗共同毆打陳世倫頭部後
    ，即逃離現場，陳世倫於事發後，雖受有頭部撕裂傷，惟尚
    能自行起身，於簡單包紮後，猶能騎腳踏車回家；及陳佑宗
    自陳與陳世倫於六甲網咖中與陳佑宗僅因吸食強力膠造成難
    聞氣味而生口角，在車上有與嚴次郎討論，攔阻陳世倫是問
    發生之事（見偵查卷十五、六十四、八十四頁、一審卷(二)第
    一三０、一三一頁）之動機，尚非深仇大恨，僅為一時不快
    ；再酌及嚴次郎、陳佑宗二人當時見陳世倫倒地後即趕緊離
    開，未再繼續攻擊及毆打後造成陳世倫之傷勢等情狀綜合以
    觀，尚難認其二人於毆打陳世倫之時，有非致陳世倫於死地
    不可之殺人故意，或致重傷害之故意。再者嚴次郎、陳佑宗
    經陳緯倫駕車載離現場，陳緯倫在車上即責問嚴次郎：「你
    人打成這樣，如果死掉怎麼辦？這種事一定會被發現，如果
    警察找到我，我一定會說你打的，你會被關到死」（見偵查
    卷第三十七頁），並在回到六甲網咖後，請友人劉秋堂回現
    場查探，並囑其叫救護車（見偵查卷第二０三頁、一審卷(二)
    第三十六頁背面），此經陳緯倫於偵審中證述歷歷，核與劉
    秋堂到場結證情節相合（見一審卷(二)第七十八至八十二頁）
    ，應可採信。嚴次郎、陳佑宗在陳緯倫以請劉秋堂回現場查
    看並叫救護車時，均在現場，其二人並未阻止陳緯倫或劉秋
    堂叫救護車之舉（劉秋堂趕到本件案發現場時，因救護車已
    到，故未再打電話叫救護車），且在知悉陳世倫並未斃命，
    尚能自行離開時，更未趕回案發現場，繼續攻擊陳世倫。足
    見嚴次郎、陳佑宗雖有毆打陳世倫之事實，惟確無取其性命
    之意。二人辯稱無殺害或致重傷害之故意，尚非無憑。嚴次
    郎、陳佑宗上車追趕陳世倫時，僅有教訓、傷害之意，亦可
    認定。
(四)起訴書認為嚴次郎在毆打陳世倫時曾對陳世倫說：「會跑打
    到你不能跑」，其依據為林卓秀蓮於偵查中證稱「（你在家
    有聽到什麼聲音？）有聽到有人說『會跑打到你不能跑（台
    語）』（見偵查卷第七十七頁）。惟林卓秀蓮上開證述係指
    明其聽到該句話時，人在家中，並未指明係持木棍者所說，
    或是徒手打人者所說？尚難遽認說該句話者係嚴次郎。林卓
    秀蓮於原審審理時更陳明其聽到該句話的時間係在「人躺在
    地上，打人的人要走之前說的」，至於何個打架過程，其「
    僅從紗門看出去有看到，那個人很快走過去，手上拿著球棒
    」（見一審卷(二)第七十四背面、七十五、八十一頁背面），
    依林卓秀蓮審判中之證述，仍無法據以認該句話係何人所說
    。且該句話係該人在離開之前所說，依其內容衡酌，屬一般
    打架後以渲洩氣憤之情緒性用語，亦難執此即謂口出此言者
    ，主觀上有殺人或使人重傷之故意。況其他案發時目睹案發
    經過之證人蔡豐吉於原審均證稱未聽見該句話，只聽到髒話
    「幹」（見一審卷(二)第二十九背面、三十二頁）；證人羅錦
    錠亦證稱：只聽到「三個字的髒話，我只聽到一聲而已」，
    與蔡豐吉證述相合，實難僅憑林卓秀蓮一人之聽聞，遽引為
    被告等有殺人或使人重傷之犯意之不利認定之依據。
(五)被害人陳世倫於九十八年一月十三日因臉色蒼白，狀似將暈
    倒，其父陳正坪發現後，將其送至永康奇美醫院救治，依其
    電腦斷層摘要發現陳世倫當時(1)額骨左側及枕骨右側骨折(2)
    顱內額部兩側大量硬腦膜上腔出血，右頂部硬腦膜上腔出血
    (3)大腦中線往右偏移(4)腦幹變形(5)疑似兩側大腦顳葉鉤狀部
    分疝脫。該院隨即緊急進行開顱手術，開顱後其電腦斷層報
    告為(1)幾乎全部移除硬腦上腔出血(2)已無中線偏移(3)兩側大
    腦顳葉鉤狀部分疝脫，因大腦顳葉腦梗塞(4)多發性腦梗塞，
    可能因血管痙攣收縮(5)水腦症，開顱手術後即一直住在加護
    病房，延至九十八年二月十六日十二時四十三分，心跳停止
    ，醫師宣布死亡後，歸仁分局報請檢察官相驗，經檢察官相
    驗後送解剖，查明死亡原因為(1)神經性休克及呼吸性休克(2)
    外傷性化膿性腦炎及肺炎(3)顱骨骨折，腦髓挫傷(4)遭毆打，
    頭部鈍力傷等情，為陳正坪於原審證述明確（見一審卷(二)第
    八十四、八十五頁），並有報驗書、相驗筆錄、解剖筆錄、
    相驗屍體證明書、永康奇美醫院病歷一份及法醫研究所醫鑑
    字第0981100574號鑑定報告及該所98年12月10日法醫理字第
    0980005370號函一紙在卷可參。陳世倫雖於本件案發後一個
    月又三日才死亡，惟其死亡原因，法醫研究所之鑑定報告認
    為係「因遭毆打，頭部鈍力傷，導致顱骨骨折及骨縫裂開，
    腦髓廣泛性腫脹、壞死及液化，因併發外傷性化膿性腦炎及
    化膿性肺炎，神經性休克及呼吸性休克而死亡」，而前揭同
    所法醫理字第0980005370號函更說明「死者顱骨骨折及骨縫
    裂開，硬腦膜上腔出血應在遭人毆打後形成。額骨左側骨折
    部分應屬鈍力傷，應在頭部遭毆打當下即已形成；骨縫裂開
    可能在頭部遭毆打當下即已形成，醫學上，傷後之腦部腫脹
    及硬腦膜上腔出血，導致顱內壓增高，再加大骨縫裂痕寬度
    。死者腦髓廣泛性腫脹、壞死及液化，乃腦部遭鈍力傷所致
    ，該鈍力傷與死者之死亡有明顯之因果關係」。陳世倫雖延
    至案發後一個多月才死亡，惟其死亡原因係嚴次郎、陳佑宗
    二人於九十八年一月十二日毆打其頭部造成之鈍力傷所致，
    嚴次郎、陳佑宗二人傷害陳世倫之行為，與陳世倫之死亡結
    果，有相當因果關係，自可確認。
(六)被告辯護人辯稱：本件市立醫院如急救得宜，陳世倫即不至
    死亡，故陳世倫死亡之結果與嚴次郎、陳佑宗之毆打行為無
    因果關係云云。然陳世倫所受之頭部傷害，案發當夜送至臺
    南市立醫院救治，雖該院醫師以其並無噁心嘔吐頭暈現象，
    且Ⅹ光片檢查並無頭骨骨折現象，且生命跡象穩定，遂就其
    頭部撕裂傷六公分進行縫合後即讓其出院，此經當時市立醫
    院（現已離開該院）之急診醫師楊景旭於原審證述明確，並
    有前揭市立醫院有關陳世倫之相關就醫資料在卷可參。陳世
    倫於送至市立醫院時，當時所拍攝之Ⅹ光片，是否依一般醫
    學專業判斷即可辨識陳世倫當時已有顱骨骨折及骨縫裂開之
    傷勢？經原審將市立醫院之Ⅹ光片送請放射線醫學會鑑定結
    果，該會多位專家之意見為「(1)左側頂骨中線旁有一條蜿蜒
    的小骨縫隙，可以是靜脈通道或是疑似少見的骨折表現(2)頭
    頂偏左側頭皮下有軟組織增厚，如有頭部外傷，則為瘀血。
    」有該會98年12月29日放醫字第105號函在卷可稽（見一審
    卷(一)第二四九頁）。陳世倫於案發當夜在市立醫院拍攝之Ⅹ
    光片，依放射線之醫學專家檢視後認為僅有「一條蜿蜒的小
    骨縫隙」，並研判該縫隙可能係「靜脈通道」，亦可能是「
    少見的骨折表現」，可見該縫隙在當時透過Ⅹ光片呈現之形
    狀，可能讓醫師認為僅是血管通道，若要認為係頭骨骨折，
    則屬「少見」。則楊景旭醫師在陳世倫生命跡象穩定，且無
    頭部重創後常見之噁心嘔吐等症狀，並參酌放射科醫師認為
    「無明顯發現」之意見，對陳世倫進行頭部外傷之縫合後，
    讓陳世倫返家休息，其處置上尚難認有何足以造成因果關係
    中斷之處。至於「傷後之腦部腫脹及硬腦膜上腔出血，導致
    顱內壓增高，再加大骨縫裂痕寬度」，業經法醫研究所前揭
    醫理字第0980005370號函說明甚詳，陳世倫在返家一日後，
    因上開情事，致送永康奇美醫院就醫即須進行開顱手術，並
    於術後因腦髓腫脹引起化膿性腦炎及化膿性肺炎，終因神經
    性休克及呼吸性休克而死亡。則陳世倫頭部因嚴次郎、陳佑
    宗共同毆打陳世倫頭部造成之鈍力傷所形成之頭骨骨折、顱
    內出血，引發腦部腫脹，終至陳世倫最後因化膿性腦炎及化
    膿性肺炎，終因神經性休克及呼吸性休克而死亡，二人之共
    同傷害行為，對陳世倫死亡結果，顯有相當因果關係，且不
    因市立醫院之急救措施而中斷因果關係。是被告辯護人辯稱
    ：本件市立醫院如急救得宜，陳世倫即不至死亡，故陳世倫
    死亡之結果與嚴次郎、陳佑宗之毆打行為無因果關係云云，
    並無可採。
(七)至同案被告陳緯倫之犯意：陳緯倫於開車載嚴次郎、陳佑宗
    攔下陳世倫前，即已目睹陳佑宗在六甲網咖與陳世倫發生口
    角，亦知悉嚴次郎亦因陳佑宗之告知，二人對陳世倫均心生
    不滿。陳緯倫於偵查中陳稱：「陳佑宗剛來有跟我打招呼，
    後來他就走到後面廁所，廁所剛好在陳世倫旁邊，陳佑宗出
    廁所有問我有沒有聞到什麼味道，我說沒有，他又走到裡面
    與陳世倫爭吵」、「後來我要走出去，有聽到陳佑宗跟嚴次
    郎說在網咖有一個人在裡面吃強力膠的人跟他吵」、「我開
    車要載嚴次郎、陳佑宗去買檳榔時，我車子剛啟動，嚴次郎
    在車上就問陳佑宗怎麼在網咖裡面大小聲，陳佑宗說有一個
    吃強力膠的人在裡面發瘋，嚴次郎問說是不是剛剛騎腳踏車
    離開的那個人，他講完這句話後，我們就遇到陳世倫，嚴次
    郎叫我停車，他們就打起來了」（見偵查卷第十一、一一七
    、一一八頁）。參諸劉秋堂到場證稱從六甲網咖到被害人躺
    的地方騎機車來回約需五到十分鐘（見一審卷(二)第八十一頁
    ），及警方繪製之現場圖（見相驗卷第三十一至三十三頁）
    ，從六甲網咖到陳世倫遭毆打之地點，約一．二公里。若依
    時速二十公里計算，僅需三分多鐘。若以時速十公里計算，
    亦僅需七分多鐘。陳世倫離開網咖後係騎腳踏車，被告三人
    從陳世倫離開網咖，在陳世倫騎到案發地點即駕車追上陳世
    倫，而陳佑宗甫與陳世倫發生口角，嚴次郎亦對陳世倫不滿
    ，陳緯倫明知上情，若其無與嚴次郎、陳佑宗共同教訓陳世
    倫之意，何需駕車載其二人追上陳世倫？顯見其三人在陳世
    倫離開後，迅速取得追趕陳世倫給予教訓之傷害犯意聯絡。
    陳緯倫於偵查中雖辯稱：「（經調取錄影監視器，你的車子
    尾隨陳世倫時，大燈沒有亮，打完陳世倫之後離開現場，車
    大燈卻可以亮，你怎麼解釋？）我的車子大燈有時好，有時
    只亮一邊」（見偵查卷第十二頁），嗣經檢察官提示監視錄
    影帶之翻拍畫面，問其為何沒有開大燈，陳緯倫答稱「我自
    己也不知道沒有開大燈」（見偵查卷第一一八頁）。於原審
    審理時再次回答檢察官之詰問「經警方調閱監視錄影，你的
    車子尾隨被害人，車燈沒有亮，但是車子離開時，車燈會亮
    ，你如何解釋？」則答稱「我無法解釋」（見一審卷(二)第三
    十五頁）。陳緯倫於偵查中就其為何在駕車將攔下陳世倫之
    前為何不開汽車大燈，先推稱車大燈時好時壞，經提示監視
    錄影帶畫面時，改稱自己也不知未開大燈，最後審理時對此
    點則表示「無法解釋」，從其逐漸改口之說詞，及監視錄影
    帶翻拍畫面可以推知，陳緯倫駕車載嚴次郎、陳佑宗，不開
    大燈意在尾隨陳世倫至較為僻靜少人之處，再動手教訓（傷
    害），詳如前述。參諸證人蔡豐吉到庭證稱「我第一眼是看
    到被害人騎腳踏車在路上，後來有一台轎車切過來」、「車
    子沒有開車燈，我是忽然看到車子出現」、「（印象中車子
    有無熄火？）沒有」、「我記得是沒有開車燈，引擎有無熄
    火我忘記了，後車燈一個比較亮，一個不知道是壞掉沒有亮
    ，還是微亮」、「拉手煞車時，後車燈會亮」（見一審卷(二)
    第二十八背面、三十一頁），暨陳緯倫在審理時所述「（你
    是否在車上就已經知道他們兩人要找被害人麻煩？）應該是
    知道」、「（在你的認知中，其他二人要找被害人麻煩是何
    意？）．．。找麻煩應該是要教訓對方的意思」、「（是否
    可以預見被害人被他們兩人教訓？），停車絕對沒有好事情
    」（見一審卷(二)第三十四背面、三十五頁背面），益見陳緯
    倫在開車攔下陳世倫之前，即已知悉嚴次郎、陳佑宗欲傷害
    陳世倫。再依前揭所述，陳緯倫在駕車搭載嚴次郎、陳佑宗
    之前，已目睹陳佑宗與陳世倫發生口角，嚴次郎亦因陳佑宗
    之告知對陳世倫不滿，在此情形下，陳緯倫猶駕車尾隨騎腳
    踏車甫離開六甲網咖之陳世倫，並在案發地點以所駕之車攔
    截陳世倫之腳踏車，致陳世倫停車後遭嚴次郎、陳佑宗聯手
    毆打頭部，陳緯倫縱在停車之後並未下車，其對嚴次郎、陳
    佑宗毆打陳世倫之傷害犯行，顯有犯意聯絡及行為分擔。另
    陳緯倫既未下車參與毆打陳世倫，其對嚴次郎、陳佑宗下車
    後教訓陳世倫，竟會攻擊陳世倫頭部之行為，客觀上實難推
    認其能預見，則其對陳世倫因該次攻擊所生之鈍力傷，造成
    顱骨骨折、腦髓挫傷，引起化膿性腦炎及肺炎，終因神經性
    休克及呼吸性休克而死亡之加重結果，亦難認其應負責，此
    部分應屬犯意超過。再從陳緯倫在車上即與嚴次郎發生爭執
    ，並囑劉秋堂回現場查探，且叫救護車等情，詳如前述，益
    證陳緯倫對嚴次郎、陳佑宗下車後，會以本件攻擊頭部方式
    打陳世倫，並無預見，陳緯倫於本件應僅負共同傷害罪責。
(八)按加重結果犯，以行為人對於加重結果之發生有預見之可能
    ，能預見而不預見者為要件，在傷害致人於死罪，以行為人
    對於傷害行為有犯意，對於死亡之結果客觀上「能預見」而
    主觀上「不預見」者為限（最高法院八十六年度台上字第四
    一一○號、八十八年度台上字第三○○三號判決參照）。本
    件被告嚴次郎、陳佑宗雖無殺人或重傷害之犯意，然二人明
    知持類似鋤頭柄之木棍一支，或以拳頭攻擊被害人頭部，於
    客觀上均能預見如以拳頭或該實心之木棍朝人體之頭部重擊
    ，將可能造成對方顱內出血而生致人於死之結果，郤基於教
    訓，主觀上未預見上開死亡結果之發生，而以傷害之故意，
    被告嚴次郎持木棍猛力毆擊陳世倫頭頂部數下；陳佑宗在陳
    世倫即將倒下之際，從後抓住陳世倫，將陳世倫轉正後，再
    徒手毆打陳世倫頭部數下，致被害人受有頭頂部撕裂傷併顱
    骨骨折、雙側硬腦膜外出血等傷害，不支倒地而不治死亡，
    自合於刑法第十七條加重結果犯之規定，應對被害人死亡負
    加重結果犯之責。
(九)綜上所述，被告嚴次郎、陳佑宗共同傷害陳世倫，因而致陳
    世倫死亡之傷害致死犯行，事證明確，堪以認定。
三、核被告嚴次郎、陳佑宗基於傷害之犯意，共同毆打被害人陳
    世倫，造成陳世倫死亡，均係犯刑法第二百七十七條第二項
    前段傷害致人於死罪。按「刑法上之傷害人致死罪為結果犯
    ，如多數人下手毆打，本有犯意之聯絡，即屬共同正犯，對
    於共犯間之實施行為，既互相利用，就傷害之結果，自應同
    負責任。」（最高法院十九年度上字第一八四六號判例參照
    ）。本件被告嚴次郎、陳佑宗下手毆打，本有傷害犯意之聯
    絡，就彼此間所實施行為，既互相利用，對傷害所產生死亡
    之結果，則有犯意聯絡及行為分擔，為共同正犯。公訴意旨
    認被告嚴次郎、陳佑宗，均係成立刑法第二百七十一條第一
    項殺人罪，起訴法條尚有未洽，惟此部份與起訴之基本社會
    事實同一，乃依法變更起訴法條。被告嚴次郎前因恐嚇案件
    ，經原審判處有期徒刑四月確定，於九十七年十月十六日執
    行完畢，有臺灣高等法院被告前案紀錄表可憑，於五年以內
    故意再犯本件有期徒刑以上之罪，為累犯，應依刑法第四十
    七條第一項規定加重其刑。
四、原審認定被告嚴次郎、陳佑宗罪證明確，因予適用刑事訴訟
    法第三百條、刑法第二十八條、第二百七十七條第一項、第
    二項前段、第四十七條第一項規定，並審酌被告嚴次郎、陳
    佑宗年輕力壯，沈迷網咖，與被害人因故發生口角，即駕車
    尾隨被害人，於暗夜僻靜處，攔下被害人，嚴次郎持木棍毆
    打被害人之頭部、陳佑宗在被害人將倒之際，扶住後再以拳
    頭毆打，致被害人送醫返家後，翌日即進行開顱手術，而延
    至一個月又三日後死亡。又二人素行不佳，嚴次郎於九十七
    年十月十六日執行完畢出監，不到三個月，再有本件犯行；
    陳佑宗因強盜案件，經原審判處有期徒刑四年八月確定，於
    九十七年二月四日假釋出監（應於九十八年五月十五日縮刑
    期滿），有臺灣高等法院被告前案紀錄表可參，暨二人犯後
    未坦承犯行，未與被害人家屬賠償，取得家屬之諒解等一切
    情狀，分別量處被告嚴次郎有期徒刑拾壹年；被告陳佑宗有
    期徒刑拾年。嚴次郎、陳佑宗持以毆打陳世倫所用之木棍一
    支，並未扣案，亦無證據證明其二人所有，不為沒收之諭知
    。本院經核原判決認事用法，均無不合，量刑亦屬妥適。被
    告二人上訴否認犯罪，指摘原判決不當，均為無理由，應予
    駁回。
四、據上論斷，應依刑事訴訟法第三百六十八條，判決如主文。
本案經檢察官張太龍到庭執行職務。
中    華    民    國    100   年    1     月    19    日
                  刑事第一庭審判長法官  茆  臺  雲
                                  法官  王  明  宏
                                  法官  蔡  長  林
以上正本證明與原本無異。
如不服本判決應於收受送達後10日內向本院提出上訴書狀，其未
敘述上訴理由者，並得於提起上訴後10日內向本院補提理由書（
均須按他造當事人之人數附繕本）「切勿逕送上級法院」。
                                書記官  李  培  薇
中    華    民    國    100   年    1     月    19    日
附錄本案論罪科刑法條全文：
刑法第二百七十七條：
  傷害人之身體或健康者，處三年以下有期徒刑、拘役或一千元
以下罰金。
  犯前項之罪因而致人於死者，處無期徒刑或七年以上有期徒刑
  ；致重傷者，處三年以上十年以下有期徒刑。